ACORDAO-COMPLETO-2367375

ACÓRDÃO 8810/2019 ATA 31/2019 - PRIMEIRA CÂMARA

VISTOS, relatados e discutidos estes autos em que se aprecia recurso de reconsideração interposto pelo ex-prefeito municipal de Chaves/PA, Ubiratan de Almeida Barbosa, contra o Acórdão 4447/2018-TCU-Primeira Câmara, por meio do qual o Tribunal julgou irregulares suas contas, imputou-lhe débito e aplicou-lhe multa;
ACORDAM os Ministros do Tribunal de Contas da União, reunidos em Sessão da Primeira Câmara, diante das razões expostas pelo Relator, em:
9.1. com fundamento no arts. 32, inciso I, e 33, da Lei 8.443/1992, conhecer e negar provimento ao presente recurso de reconsideração
9.2. dar ciência deste acórdão ao recorrente.

Recurso de reconsideração interposto por ex-prefeito de Chaves-PA contra decisão em que o Tribunal julgou irregulares suas contas, imputou-lhe débito e aplicou-lhe multa.

Primeira Câmara

Município de Chaves - PA.

3. Recorrente: Ubiratan de Almeida Barbosa (XXX.383.242-XX).

13.1. Ministros presentes: Walton Alencar Rodrigues (Presidente), Benjamin Zymler e Bruno Dantas (Relator).
13.2. Ministro-Substituto convocado: Augusto Sherman Cavalcanti.

BRUNO DANTAS

Ministro-Substituto Augusto Sherman Cavalcanti.

Cuidam os autos de recurso de reconsideração interposto por Ubiratan de Almeida Barbosa (peça 27) contra o Acórdão 4447/2018-TCU-Primeira Câmara.
A tomada de contas especial que deu origem a estes autos foi instaurada pelo Fundo Nacional de Desenvolvimento da Educação (FNDE) em desfavor do recorrente, ex-prefeito do Município de Chaves/PA, em razão da omissão no dever de prestar contas de recursos federais repassados àquele ente municipal pelo qual o ex-gestor era responsável. 
A municipalidade em questão recebeu do FNDE, no exercício de 2010, a importância de R$ 456.588,00 para a execução do Programa Nacional de Alimentação Escolar, cujo objeto era o crescimento e o desenvolvimento de ações de educação alimentar e nutricional, e que incluía a oferta de refeições durante o período letivo, em conformidade com a Resolução-CD/FNDE 38/2009.
A deliberação recorrida apresentou o seguinte teor:
"ACORDAM os Ministros do Tribunal de Contas da União, reunidos em sessão da Primeira Câmara, ante as razões expostas pelo Relator, em:
9.1. julgar irregulares, com fulcro nos arts. 1º, inciso I, 16, inciso III, alíneas "a" e "c", 19, caput, e 23, inciso III, da Lei 8.443/1992, as contas do Sr. Ubiratan de Almeida Barbosa (CPF 036.383.242¿49) , ex¿Prefeito Municipal de Chaves/PA, e condená-lo ao pagamento das quantias a seguir especificadas, atualizadas monetariamente e acrescidas dos juros de mora, calculados a partir das datas indicadas, até a data do efetivo recolhimento, fixando-lhe o prazo de quinze dias, a contar da notificação, para que comprove, junto ao TCU, o recolhimento dos valores aos cofres do Fundo Nacional de Desenvolvimento da Educação (FNDE) nos termos do art. 214, inciso III, alínea "a", do Regimento Interno/TCU, abatendo-se os valores eventualmente já ressarcidos:
	Data
	Valor  (R$) 
	Data
	Valor  (R$) 

	23/3/2010
	1.434,00
	11/12/2010
	6.978,00

	24/3/2010
	1.434,00
	11/12/2010
	6.978,00

	11/12/2010
	1.434,00
	11/12/2010
	6.978,00

	11/12/2010
	1.434,00
	11/12/2010
	6.978,00

	11/12/2010
	1.434,00
	11/12/2010
	6.978,00

	11/12/2010
	1.434,00
	1/5/2010
	6.978,00

	11/12/2010
	1.434,00
	17/9/2010
	45.012,00

	1/5/2010
	1.434,00
	11/12/2010
	45.012,00

	23/3/2010
	30.534,00
	17/9/2010
	45.012,00

	11/12/2010
	30.534,00
	11/12/2010
	1.248,00

	11/12/2010
	30.534,00
	11/12/2010
	1.248,00

	11/12/2010
	30.534,00
	1/5/2010
	1.248,00

	10/12/2010
	30.534,00
	24/3/2010
	1.248,00

	1/5/2010
	30.534,00
	11/12/2010
	1.248,00

	24/3/2010
	30.534,00
	11/12/2010
	1.248,00

	11/12/2010
	30.534,00
	23/3/2010
	1.248,00

	23/3/2010
	6.978,00
	11/12/2010
	1.248,00

	24/3/2010
	6.978,00

9.2. aplicar ao Sr. Ubiratan de Almeida Barbosa (CPF 036.383.242¿49) , a multa prevista no art. 57 da Lei 8.443/1992 c/c o art. 267 do Regimento Interno, no valor de R$ 100.000,00 (cem mil reais) , com a fixação do prazo de quinze dias, a contar da notificação, para que comprove, perante este Tribunal (art. 214, inciso III, alínea "a", do Regimento Interno) , o recolhimento da dívida aos cofres do Tesouro Nacional, atualizada monetariamente desde a data deste Acórdão até a do efetivo recolhimento, se for paga após o vencimento, na forma da legislação em vigor;
9.3. autorizar, desde logo, nos termos do art. 28, inciso II, da Lei 8.443/1992, a cobrança judicial das dívidas, caso não atendida a notificação;
9.4. remeter cópia deste Acórdão:
9.4.1. ao Procurador-Chefe da Procuradoria da República no Estado do Pará, nos termos do § 3º do art. 16 da Lei 8.443/1992 c/c o § 7º do art. 209 do Regimento Interno do TCU, para as providências que entender cabíveis;
9.4.2. ao Fundo Nacional de Desenvolvimento da Educação (FNDE) , para ciência; e
9.4.3. ao responsável."
Admitido o processamento do recurso, porquanto preenchidos os requisitos previstos no art. 33 da Lei 8.443/1992, conferi efeito suspensivo aos itens 9.1, 9.2 e 9.3 do acórdão recorrido em relação ao recorrente (peça 38) .
Instruído o presente feito, faço reproduzir, com os ajustes que julgo pertinentes, o exame técnico e o encaminhamento oferecidos pela Secretaria de Recursos deste Tribunal (peça 42) , que contou com a anuência do corpo diretivo da unidade (peças 43 e 44) e do Ministério Público junto ao TCU (peça 45) :
"HISTÓRICO
2. Originalmente, estes autos tratavam de tomada de contas especial (TCE) instaurada pelo Fundo Nacional de Desenvolvimento da Educação (FNDE) , em desfavor do Sr. Ubiratan de Almeida Barbosa, ex-prefeito de Chaves/PA em razão da omissão no dever de prestar contas dos recursos repassados ao Município de Chaves/PA por força de repasses na modalidade fundo a fundo, à conta do Programa Nacional de Alimentação Escolar (PNAE) , no exercício de 2010.
2.1. O objeto do programa era contribuir para o crescimento e o desenvolvimento biopsicossocial, a aprendizagem, o rendimento escolar e a formação de práticas alimentares saudáveis dos alunos, por meio de ações de educação alimentar e nutricional e da oferta de refeições que cubram as suas necessidades nutricionais durante o período letivo, em conformidade com a Resolução-CD/FNDE 38, de 16 de julho de 2009.
2.2. Para a execução do Programa Nacional de Alimentação Escolar, programa de ação continuada, o FNDE repassou à Prefeitura Municipal de Chaves/PA, no exercício de 2010, a importância de R$ 456.588,00, (peça 1, p. 35-36 e 63-64) .
2.3. O Tomador de Contas emitiu o Relatório de TCE 76/2017, em 12/9/2016, no qual concluiu pela ocorrência de dano ao erário pelo valor integral repassado em 2010 ao Município de Chaves/PA, em razão da omissão no dever de prestar contas dos recursos repassados no âmbito do Programa PNAE, bem como pela responsabilidade do ex-prefeito, Ubiratan de Almeida Barbosa (peça 1, p. 141-146) . Registrou que foi afastada a corresponsabilidade do prefeito sucessor em razão deste ter comprovado a adoção das medidas para resguardo do dano ao erário e responsabilização do seu antecessor. Foi juntada a matriz de responsabilização à peça 1, p. 147.
2.4. A Secretaria Federal de Controle Interno (SFCI) emitiu o Relatório e o Certificado de Auditoria 401/2017, nos quais anuiu com a quantificação do débito e com a responsabilização indicada no processo de TCE, bem como pela irregularidade das contas do ex-prefeito (peça 1, p. 2-5) . O Ministro de Estado da Educação atestou ter tomado conhecimento das conclusões deste do processo de TCE (peça 3) .
2.5. Com vistas à instauração do devido processo legal, a Unidade Técnica promoveu a citação do Sr. Ubiratan de Almeida Barbosa, ex-prefeito do Município de Chaves/PA (peças 6-11) . 
2.6. O ex-prefeito, mediante advogado regularmente constituído nos autos (peça 12) , apresentou as alegações de defesa (peça 15) .
2.7. A Unidade Técnica propôs então julgar irregulares as contas do Sr. Ubiratan de Almeida Barbosa, condenando-os ao pagamento de débito e multa (peças 16-17) .
2.8. O representante do Ministério Público manifestou-se de acordo com a proposta formulada pela Unidade Técnica (peça 18) .
2.9. O Relator, Min. Augusto Sherman Cavalcanti, acolheu a proposta da unidade técnica pela irregularidade das contas do responsável com a aplicação da multa do art. 57 da Lei Orgânica (peça 20) .
2.10. O Tribunal de Contas da União proferiu o Acórdão 4447/2018-TCU-Primeira Câmara (peça 19) . 
2.11. Inconformado com a decisão do Tribunal, o Sr. Ubiratan de Almeida Barbosa interpôs o presente recurso de reconsideração. 
EXAME DE ADMISSIBILIDADE
3. Reitera-se o exame preliminar de admissibilidade (peças 32-33) , ratificado à peça 38 pelo Relator, Ministro Bruno Dantas, que concluiu pelo conhecimento do recurso de reconsideração interposto pelo Sr. Ubiratan de Almeida Barbosa contra o Acórdão 4447/2018-TCU-Primeira Câmara, atribuindo-se efeito suspensivo aos itens 9.1, 9.2 e 9.3 do acórdão em relação ao recorrente, com fundamento no art. 32, parágrafo único, da Lei 8.443/1992, c/c o artigo 285, § 2º, do RI/TCU.
EXAME TÉCNICO
4. Delimitação do recurso.
4.1. Constitui objeto do recurso definir se:
a) cabe o afastamento da responsabilização do Sr. Ubiratan de Almeida Barbosa; 
b) a alegação de que obstáculos políticos na obtenção de documentos justifica a ausência de prestação de contas dos recursos federais repassados à Prefeitura Municipal de Chaves/PA.
Da responsabilização do Sr. Ubiratan de Almeida Barbosa 
Razões recursais
5. Alega o recorrente que, apesar ter sido considerado o responsável pela omissão na prestação de contas, tal entendimento não deve subsistir, uma vez que que seu mandato não foi exercido integralmente, ficando marcado por diversas saídas do cargo, com posteriores retomadas, sendo sua saída definitiva em janeiro de 2011 (peça 27, p. 6) .
5.1. Informa que o cargo foi assumido por seu adversário político, que travou, à época, com o ora recorrente, diversos embates no âmbito da Justiça Eleitoral, na intenção de tirá-lo do cargo para assumir o mandato para o qual não foi eleito, o que de fato ocorreu (peça 27, p. 6) .
5.2. Diz que, quando deixou a Prefeitura Municipal de Chaves, lá ficaram todos os documentos contábeis referentes aos repasses feitos pela União ao município, inclusive os que dizem respeito ao Programa Nacional de Alimentação Escolar do exercício de 2010 (peça 27, p. 6) .
5.3. Defende que, por ter deixado o cargo em janeiro de 2011, a responsabilidade de prestar contas do Programa Nacional de Alimentação Escolar do exercício de 2010 recaiu sobre o seu sucessor, que exercia o cargo em 15 de fevereiro de 2011 (peça 27, p. 6) .
5.4. Entende que os atos praticados pelo recorrente não foram de participação direta na execução do programa, que ficou a cargo da Secretaria de Educação, justificando a sua exclusão da presente tomada de contas especial, conforme art. 6°, c/c art. 5° da Lei n° 8.443/92 (peça 27, p. 7) .
5.5. Argumenta que não foi o gestor dos recursos destinados ao Programa Nacional de Alimentação Escolar e não poderia sê-lo, uma vez que não lhe cabe interferir e/ou anuir nos processos administrativos internos de suas secretarias municipais (peça 27, p. 7) .
5.6. Aduz que não cabe apontar a sua a responsabilidade já que não praticou ato de gestão pois estes serem de exclusiva responsabilidade do Secretário Municipal (peça 27, p. 7) .
5.7. Em sua defesa, menciona o Acórdão 15/2000-TCU-Plenário e o Acórdão 372/2001-TCU-Segunda Câmara (peça 27, p. 8-9) .
5.8. Cita a Súmula 71 do TCU, segundo a qual a responsabilidade pelas contas é daquele que efetivamente geriu os recursos, no caso o Secretário Municipal de Educação, gestor dos recursos recebidos pelo FNDE (peça 27, p. 9-10) .
Análise.
6. Não assiste razão ao recorrente. 
6.1. O Sr. Ubiratan de Almeida Barbosa, ex-prefeito de Chaves/PA, teve as contas julgadas irregulares em razão da não comprovação da boa e regular aplicação dos recursos federais recebidos, em face da omissão no dever de prestar contas dos valores transferidos pelo FNDE, no exercício de 2010 ao Município de Chaves/PA, à conta do Programa Nacional de Alimentação Escolar (PNAE) , com infração ao disposto no art. 70, parágrafo único, da Constituição Federal, no art. 93 do Decreto-lei 200, de 1967, e no art. 34, caput e § 5º, da Resolução-CD/FNDE 38, de 16/7/2009 (peças 16-17) .
6.2. Extrai-se dos autos que a prestação de contas dos recursos do PNAE, exercício de 2010, deveria ser apresentada ao Conselho de Alimentação Escolar (CAE) até 15/2/2011, e este deveria enviar o parecer conclusivo ao FNDE até 31/3/2011, conforme dispõe o art. 34, caput e § 5º, da Resolução CD/FNDE 38, de 16/7/2009.
6.3. O FNDE notificou, em 9/6/2011, o ex-prefeito Benjamin Ribeiro de Almeida Neto, que assumiu o cargo de prefeito municipal em 16/5/2011, a respeito da omissão no dever de prestar contas dos recursos repassados no âmbito do PNAE, exercício de 2010 (peça 1, p. 43-44) . 
6.4. Em 8/8/2011, o prefeito sucessor, Sr. Benjamin Ribeiro de Almeida Neto, encaminhou ao FNDE cópia da Representação Criminal protocolada pelo Município de Chaves/PA junto ao Ministério Público Federal (MPF) , além da cópia da Ação de Improbidade Administrativa, ambas em face do prefeito antecessor, Sr. Ubiratan de Almeida Barbosa, devido à ausência da prestação de contas do PNAE, exercício de 2010 (peça 1, p. 48-61) . 
6.5. Quanto ao exame das razões recursais, a alegação de que não terminou o mandato e que a responsabilidade sobre a prestação de contas recai sobre o prefeito sucessor não favorece o recorrente. A responsabilização do Sr. Ubiratan de Almeida Barbosa, referente aos períodos de gestão à frente da Prefeitura de Chaves/PA em 2010 e 2011, foi devidamente circunscrita no Relatório de Auditoria da CGU à peça 1, p. 2-3, conforme se verifica a seguir:
7. Da análise dos documentos às fls. 29 verifica-se que o Senhor Ubiratan de Almeida Barbosa, Prefeito Municipal de Chaves/PA, no período de 1/5/2010 a 31/12/2010 e de 1/1/2011 a 23/1/2011, era a pessoa responsável pela gestão dos recursos federais recebidos por meio do PNAE/2010 e, no entanto, não tomou as medidas para a devida prestação de contas, sendo, portanto, o responsável pelo prejuízo apurado nesta tomada de contas especial.
8. Cumpre esclarecer que, em consulta realizada à Procuradoria Federal no FNDE, emanou-se o entendimento, nos termos do Parecer nº 767/2008, de que para os casos de omissão a corresponsabilidade somente se aplica quando o prazo para prestação de recai sobre o mandato do Prefeito sucessor, desde que não adotadas as competentes medidas de resguardo ao Erário.
9. No caso em exame, não há que se falar em corresponsabilidade, visto que apesar do prazo para prestação de contas ter se encerrado em 31/3/2011, durante o período de gestão do Senhor Benjamin Almeida Neto, este adotou as medidas legais de resguardo ao erário, conforme Representação protocolizada junto ao Ministério Público Federal. A documentação em questão foi considerada suficiente pela Procuradoria Federal no FNDE como comprovação da adoção das referidas medidas.
6.6. Sobre a responsabilidade do prefeito sucessor, cabe mencionar a Súmula-TCU 230, que assim estabelece:
'Compete ao prefeito sucessor apresentar as contas referentes aos recursos federais recebidos por seu antecessor, quando este não o tiver feito ou, na impossibilidade de fazê-lo, adotar as medidas legais visando ao resguardo do patrimônio público com a instauração da competente Tomada de Contas  Especial, sob pena  de corresponsabilidade.'
6.7. Além disso, a responsabilidade do prefeito sucessor pela prestação de contas de recursos recebidos pelo antecessor, conforme prevista na Súmula-TCU 230, constitui presunção relativa. Portanto sua responsabilidade pode ser afastada desde que a situação fática delineada no processo demonstre a impossibilidade de acesso às informações necessárias e a adoção de medidas para o resguardo do patrimônio público municipal (Acórdão 6677/2016-TCU-Primeira Câmara, Rel. Min. Marcos Bemquerer) .
6.8. Conforme já informado na instrução, o prefeito sucessor, Sr. Benjamin Ribeiro de Almeida Neto, adotou as medidas legais cabíveis para resguardar o patrimônio público da municipalidade (peça 1, p. 48-61) , por meio de Representação junto ao Ministério Público Federal, que precedeu ao ajuizamento de ação de improbidade administrativa, em que se registra a impossibilidade de acesso às informações relativas ao PNAE/2010 e justifica o afastamento da corresponsabilidade do sucessor (peça 1, p. 108-114) . 
6.9. O recorrente alega ainda que os atos por ele praticados não foram de participação direta na execução do programa, que essa ficava a cargo da Secretaria de Educação, o que ocasionaria a exclusão de sua responsabilidade da presente tomada de contas especial. Tal entendimento deve ser rejeitado pois, por força do disposto no art. 70, parágrafo único, da Constituição Federal, e no art. 93 do Decreto-lei nº 200/67, c/c o art. 66 do Decreto nº 93.872/86, é da responsabilidade pessoal do gestor a comprovação da boa e regular aplicação dos recursos da União recebidos mediante convênio ou instrumentos congêneres, submetendo-se todo aquele que administra recursos públicos ao dever constitucional e legal de demonstrar o correto emprego dos valores recebidos. O prefeito é o responsável pela administração dos recursos públicos federais repassados à municipalidade, cabendo a ele prestar contas e arcar com os possíveis prejuízos ao erário advindos da sua gestão.
6.10. Além do mais, somente com a comprovação de que todos os atos de gestão e controle do convênio foram praticados por um secretário municipal, conforme delegação de competência prevista em lei municipal, é possível afastar a responsabilidade do prefeito pela utilização dos recursos transferidos, mesmo que, na condição de agente político, figure como signatário do ajuste (Acórdão 7304/2013-TCU-Primeira Câmara, Rel. Min. Augusto Sherman) . No caso em comento, a mera assertiva genérica, sem a comprovação de que um secretário municipal estaria à frente dos atos do programa, não faz prova do alegado.
6.11. No que tange à alegação da falta de participação na gestão direta dos recursos, importa ressalvar que o Sr. Ubiratan de Almeida Barbosa teve suas contas julgadas irregulares, com a imputação de débito e de multa, pela irregularidade referente à omissão no dever de prestar contas (itens 6-11 do voto condutor do acórdão recorrido) . 
6.12. Por sua vez, em sede recursal, o recorrente não apresentou qualquer comprovação de que atos de gestão foram praticados pelo titular da referida secretaria. Por conseguinte, não se aplica à hipótese vertente o disposto na Súmula-TCU 71, que estatui que: 'Quando o ordenador de despesas não houver gerido recursos, proceder-se-á à exclusão do seu nome do rol de responsáveis, arquivando-se, a seguir, o processo.' 
6.13. A partir do entendimento acima, deve ser rejeitada a aplicação dos precedentes contidos nos Acórdão 15/2000-TCU-Plenário e 372/2001-TCU-Segunda Câmara pois estes não se amoldam à hipótese vertente.
6.14. Dessa forma, conclui-se que o responsável não apresentou provas e argumentos consistentes para restar comprovada a boa e regular aplicação de recursos federais recebidos através do PNAE/2010.
Obstáculos políticos na obtenção de documentos como justificativa pela ausência de prestação de contas dos recursos federais repassados à Prefeitura Municipal de Chaves/PA
Razões Recursais
7. 	O recorrente informa que, enquanto no exercício do cargo de prefeito, seus atos foram praticados em conformidade com a lei e com os princípios da moralidade e impessoalidade, tendo deixado os documentos que pertenciam ao município na sede da Prefeitura de Chaves, apesar de ter deixado o cargo por decisão judicial (peça 27, p. 10) .
7.1. Destaca que, apesar dos esforços em conseguir os documentos necessários para prestar contas junto ao TCU, não obteve sucesso, uma vez que a Prefeitura Municipal de Chaves sequer possui documentos contábeis relativos à gestão 2013/2016 (peça 27, p. 11) .
7.2. Alega que a transição de governo entre a atual gestão e última foi inexistente (peça 27, p. 11) .
7.3. Expressa que as sucessivas mudanças de prefeito ocorridas a partir de 2010 foram feitas de forma desarrazoada, com todos os chefes do executivo enfrentando problemas relacionados à documentação (peça 27, p. 11-12) .
7.4. Comunica que os recursos foram utilizados integralmente conforme determinam as normas de regência, bem como foi realizada a entrega da merenda nas escolas do município (peça 27, p. 12) .
7.5. Assevera que, apesar de ter sido alvo de diversas acusações infundadas de seu sucessor e adversário político, não foi feita qualquer denúncia a respeito da ausência de alimentos nas escolas ou, ainda, de irregularidade nas compras de merenda (peça 27, p. 12) .
7.6. Conclui pleiteando a aprovação das suas contas ante a ausência de irregularidades no uso do dinheiro do repasse, bem como sua impossibilidade de trazer os documentos de propriedade do município de Chaves aos autos (peça 27, p. 12) .
Análise
8.	Não assiste razão ao recorrente.
8.1. O entendimento desta Corte de Contas tem sido no sentido de que eventuais dificuldades do gestor na obtenção dos documentos necessários à prestação de contas dos recursos geridos, inclusive as derivadas de ordem política, se não resolvidas administrativamente, devem ser por ele levadas ao conhecimento do Poder Judiciário por meio de ação própria, uma vez que a responsabilidade pela comprovação da boa e regular aplicação dos recursos públicos é pessoal (Acórdãos 352/2017, Rel. Min. Benjamin Zymler, e 3.357/2016 da Primeira Câmara, Rel. Min. Bruno Dantas) . E não há nos autos notícias de que o recorrente tenha ajuizado ações na justiça com vistas ao acesso à documentação do PNAE/2010. 
8.2. Ademais, o ex-prefeito não enumera a documentação a que não teria tido acesso tampouco aponta comprovação de que tentou obtê-la, sem sucesso, de sorte que não se vislumbra nexo de causalidade entre a alegação e a impugnada razão de decidir do Tribunal, a saber a não comprovação da boa e regular aplicação dos recursos federais recebidos, em face da omissão no dever de prestar contas dos valores transferidos pelo FNDE, no exercício de 2010 ao Município de Chaves/PA, à conta do Programa Nacional de Alimentação Escolar (PNAE) .
8.3. Logo, não procedem suas alegações sobre a impossibilidade de prestar contas.
CONCLUSÃO
9.	Da análise do recurso apresentado, conclui-se que:
a) está devidamente comprovada a responsabilidade do Sr. Ubiratan de Almeida Barbosa, ex-prefeito do município de Chaves/PA, em razão da não comprovação da boa e regular aplicação dos recursos federais recebidos, em face da omissão no dever de prestar contas dos valores transferidos pelo FNDE, no exercício de 2010, ao Município de Chaves/PA, à conta do Programa Nacional de Alimentação Escolar (PNAE) ;
b) são improcedentes as alegações do Sr. Ubiratan de Almeida Barbosa sobre a impossibilidade de prestar contas dado que eventuais dificuldades na obtenção dos documentos necessários à prestação de contas dos recursos geridos, inclusive as derivadas de ordem política, se não resolvidas administrativamente, devem ser levadas ao conhecimento do Poder Judiciário por meio de ação própria, uma vez que a responsabilidade pela comprovação da boa e regular aplicação dos recursos públicos é pessoal.
PROPOSTA DE ENCAMINHAMENTO
10.	 Ante o exposto, submete-se à consideração superior a presente análise do recurso de reconsideração interposto pelo Sr. Ubiratan de Almeida Barbosa contra o Acórdão 4447/2018-TCU-Primeira Câmara, propondo-se, com fundamento no art. 32, parágrafo único, da Lei 8.443/1992, c/c o artigo 285, § 2º, do RI/TCU:
a) conhecer do presente recurso de reconsideração e, no mérito, negar-lhe provimento;
b) dar ciência da deliberação que vier a ser adotada ao recorrente e aos demais interessados."
É o relatório.

Sábato Giovani Megale Rossetti (OAB-PA/2774) e outros, representando Ubiratan de Almeida Barbosa.

Procurador Júlio Marcelo de Oliveira.

TOMADA DE CONTAS ESPECIAL. OMISSÃO NO DEVER DE PRESTAR CONTAS. CITAÇÃO. REJEIÇÃO DAS ALEGAÇÕES DE DEFESA. CONTAS IRREGULARES. DÉBITO. MULTA. RECURSO DE RECONSIDERAÇÃO. ARGUMENTOS INSUFICIENTES PARA REFORMA DO JULGADO. CONHECIMENTO E REJEIÇÃO.

TOMADA DE CONTAS ESPECIAL (TCE)

Secretaria de Recursos (Serur); Secretaria de Controle Externo de Tomada de Contas Especial (SecexTCE).

Em julgamento, recurso de reconsideração interposto por Ubiratan de Almeida Barbosa contra o Acórdão 4447/2018-TCU-Primeira Câmara, por meio do qual o Tribunal julgou irregulares suas contas, imputou-lhe débito de R$ 456.588,00 e aplicou-lhe multa de R$ 100.000,00.
A tomada de contas especial (TCE) que deu origem aos presentes autos foi instaurada pelo Fundo Nacional de Desenvolvimento da Educação (FNDE) em desfavor do ora recorrente, na qualidade de ex-prefeito do Município de Chaves/PA, devido à omissão no dever de prestar contas de recursos federais repassados à entidade municipal para execução do Programa Nacional de Alimentação Escolar (PNAE) , nos termos da Resolução-CD/FNDE 38/2009. 
O débito imputado correspondeu à integralidade dos recursos repassados, os quais foram recebidos pela municipalidade no exercício de 2010.
Nesta oportunidade, o recorrente alega, em síntese, que:
2.1. não houve conduta típica ou má-fé por parte do recorrente;
2.2. seu mandato não foi exercido por completo, ficando marcado por diversas saídas e retomadas, tendo se afastado definitivamente em janeiro de 2011, um mês antes de findo o prazo para prestação de contas, a qual deveria, nesse sentido, ser de responsabilidade do prefeito sucessor;
2.3. quando deixou a Prefeitura Municipal de Chaves, lá ficaram todos os documentos referentes aos repasses feitos pela União e recebidos pelo Município, o que, "apesar de todos os esforços", segundo o recorrente, impossibilitou que ele os utilizasse em sua prestação de contas;
2.4. seus atos praticados não foram de participação direta na execução do programa, o que ficou a cargo da Secretaria de Educação, razão pela qual entende que a responsabilidade seria do Secretário Estadual daquela pasta à época;
2.5. os recursos recebidos teriam sido "utilizados integralmente conforme determinam as normas de regência" e que houve a devida "entrega da merenda escolar nas escolas do município".
Após examinar as razões recursais, a Secretaria de Recursos concluiu que não foram trazidos elementos suficientes para alterar a deliberação recorrida, razão pela qual, com a concordância do Ministério Público junto ao TCU, propõe o conhecimento e o não provimento do apelo recursal.
Preliminarmente, ratifico o despacho exarado no sentido de que o presente recurso merece ser conhecido, porquanto preenche os requisitos de admissibilidade previstos nos arts. 32, inciso I, e 33, da Lei 8.443/1992.
Quanto ao mérito, concordo com a análise empreendida pela secretaria especializada, transcrita no relatório precedente, a qual enfrentou e afastou com propriedade cada um dos argumentos apresentados pelo recorrente, razão pela qual incorporo seus fundamentos às minhas razões de decidir, sem prejuízo de considerações adicionais.
No decorrer dos presentes autos, foi sempre unânime o entendimento de que o afastamento precoce do recorrente da prefeitura municipal de Chaves/PA não possui o condão de afastar sua responsabilidade. O responsável permaneceu no cargo de prefeito até dias antes do prazo final para prestar contas, o que demonstra que teve tempo hábil para apresentar ou, ao menos, preparar a necessária documentação da prestação de contas.
Importante registrar que o prefeito é o responsável pela administração dos recursos públicos federais repassados à municipalidade, cabendo a ele prestar contas e arcar com os possíveis prejuízos ao erário advindos da sua má gestão. Vige, portanto, a regra geral de responsabilidade pessoal do signatário, insculpida no art. 70, parágrafo único, da Constituição Federal, no art. 93 do Decreto-Lei 200/1967 e no art. 66 do Decreto 93.872/1986.
Ainda, é pacificado no TCU que o mero cumprimento do objeto não afasta o dano ao erário. Cabe ao convenente comprovar a regularidade na aplicação dos recursos públicos, demonstrando o nexo causal entre valores que lhe tenham sido repassados e as despesas realizadas na consecução do objeto.
Por último, é dever do gestor público, em processos de tomada de contas especial, trazer elementos probatórios consistentes, coerentes e suficientes para demonstrar, de forma inequívoca, o bom e correto emprego das verbas federais, de acordo com as normas pertinentes (v.g. Acórdão 2345/2015-TCU-Plenário) . Conforme apontado no relatório precedente, o ora recorrente não trouxe aos presentes autos elementos capazes de atestar a regularidade de suas contas.
Sendo assim, ante a ausência de elementos capazes de alterar o juízo anteriormente formulado, não é possível reformar o julgado, como pretende o recorrente. 
Feitas essas considerações, entendo que o presente recurso deve ser conhecido e rejeitado, mantendo-se inalterada a deliberação ora combatida.
	Ante o exposto, voto por que o Tribunal adote o Acórdão que ora submeto à deliberação deste Colegiado.
TCU, Sala das Sessões Ministro Luciano Brandão Alves de Souza, em 3 de setembro de 2019.
Ministro BRUNO DANTAS 
Relator